臺灣高等法院臺中分院刑事判決　　　　96年度上訴字第2419號
上　訴　人　臺灣彰化地方法院檢察署檢察官
被　　　告　甲○○
上列上訴人因毒品危害防制條例案件，不服臺灣彰化地方法院96
年度訴字第772號中華民國96年7月31日第一審判決（起訴案號：
臺灣彰化地方法院檢察署96年度毒偵字第1610號），提起上訴，
本院判決如下：
    主  文
上訴駁回。
 　 事  實
一、甲○○前因連續施用第一級毒品案件，經臺灣彰化地方法院
    於民國93年2月16日，以92年度訴字第1424號判處有期徒刑8
    月確定，入監執行後，已於 94年1月11日縮刑期滿執行完畢
    。又曾因施用毒品案件，經法院裁定送觀察、勒戒後，因認
    無繼續施用毒品傾向，於 92年4月15日執行完畢釋放，並由
    臺灣彰化地方法院檢察署檢察官於同日，以92年度毒偵字第
    909 號為不起訴處分。詎其猶不思悔改，於前揭觀察、勒戒
    執行完畢釋放後5年內之 95年12月12日下午某時，在彰化縣
    埔心鄉○里村○○○○路邊，以將海洛因置入針筒加水稀釋
    後、加以注射之方式，施用第一級毒品海洛因1次。嗣於 95
    年 12月13日下午1時45分許，為警在彰化縣埔心鄉○里村○
    ○路 134號查獲，並經其同意採尿送驗，結果呈海洛因代謝
    物嗎啡陽性反應，始悉上情。
二、案經彰化縣警察局溪湖分局報請臺灣彰化地方法院檢察署檢
    察官偵查起訴。
    理    由
一、上開事實，業據被告甲○○於本院審理時坦承不諱，且查：
（一）被告尿液經以氣相層析質譜儀（即ＧＣ／ＭＳ）方法檢驗
      結果，確均呈第一級毒品海洛因於人體代謝後之嗎啡陽性
      反應，有彰化縣警察局溪湖分局委託檢驗尿液代號與真實
      姓名對照認證單、詮昕科技股份有限公司96年1 月15日第
      00000000號濫用藥物尿液檢驗報告各1 紙附卷足憑（見臺
      灣彰化地方法院檢察署96年度毒偵字第1610號卷第12、13
      頁），是認被告自白核與事實相符。
（二）依鑑識實務，按海洛因施用入人體後水解還原成嗎啡，再
      循嗎啡之代謝方式排出體外，且吸食或施打煙毒者，經人
      體代謝作用於8 小時內，即有30％之量排出，24小時之後
      ，續有約剩餘量之90％再排出，72小時之後仍有剩餘微量
      排出，吸食或施打者個人體質不同，其排出時間亦會有差
      異。是依上開說明，佐以被告前揭尿液檢驗報告，被告自
      白於前揭時間施用第一級毒品海洛因1 次等語，足認被告
      自白核與事實相符，堪可採為論罪科刑之依據。
（三）被告前因施用毒品案件，經法院裁定送觀察、勒戒後，因
      認無繼續施用毒品傾向，於 92年4月15日執行完畢釋放，
      並由臺灣彰化地方法院檢察署檢察官於同日，以92年度毒
      偵字第 909號為不起訴處分，有臺灣高等法院被告前案紀
      錄表及臺灣彰化地方法院檢察署刑案資料查註紀錄表各 1
      份在卷可按，其於前開觀察、勒戒執行完畢後， 5年內再
      犯本案施用第一級毒品之犯行，與毒品危害防制條例第23
      條第 2項之規定相符。本件事證明確，被告犯行堪以認定
      ，應予依法論科。
二、核被告甲○○所為，係犯毒品危害防制條例第 10條第1項之
    施用第一級毒品罪。其施用第一級毒品而持有第一級毒品之
    低度行為，為施用第一級毒品之高度行為所吸收，不另論罪
    。又被告前因連續施用第一級毒品案件，經臺灣彰化地方法
    院於93年2月16日，以92年度訴字第1424號判處有期徒刑8月
    確定，並於 94年1月11日縮刑期滿執行完畢，此有臺灣高等
    法院被告前案紀錄表及臺灣彰化地方法院檢察署刑案資料查
    註紀錄表各1份在卷可考，其於受有期徒刑執行完畢後，5年
    以內故意再犯有期徒刑以上之本罪，為累犯，應依刑法第47
    條第 1項規定，加重其刑。原審審理結果，認被告犯上述之
    罪，適用毒品危害防制條例第10條第1項、第23條第2項，刑
    法第11條前段、第 47條第1項等規定，並審酌被告前因施用
    毒品犯行曾經觀察、勒戒，竟又再行施用毒品，顯然其意志
    力薄弱，迄未戒除毒癮，無視於毒品對於自身健康之戕害及
    國家對於杜絕毒品犯罪之禁令，惡性非輕，惟兼衡被告施用
    第一級毒品之手段，次數僅 1次，且其犯行性質上乃屬對自
    我身心健康之自戕行為，尚未嚴重破壞社會秩序、侵害他人
    權益，及犯後坦承犯行等一切情狀，量處有期徒刑 8月。並
    敘明中華民國 96年罪犯減刑條例施行即96年7月16日前，經
    通緝而未於96年12月31日前自動歸案接受偵查、審判或執行
    者，不得依中華民國96年罪犯減刑條例減刑，中華民國96年
    罪犯減刑條例第 5條定有明文，本件被告經臺灣彰化地方法
    院於 96年6月29日發佈通緝，並於96年7月9日遭緝獲歸案，
    有通緝被告歸案證明書稿、撤銷通緝稿各 1紙在卷可佐（見
    原審卷第48、49頁），是被告乃無減刑之適用。經核原審認
    事用法及量刑，均稱妥適。
三、公訴意旨另以：被告於95年12月4日下午1時許，在彰化縣埔
    心鄉太平公園，以將海洛因摻水置入針筒內注射之方式，施
    用第一級毒品海洛因 1次，因認被告此部分另涉有違反毒品
    危害防制條例第 10條第1項之罪嫌。然按犯罪事實應依證據
    認定之，無證據不得認定犯罪事實，刑事訴訟法第154條第2
    項定有明文；復按被告之自白，不得作為有罪判決之唯一證
    據，仍應調查其他必要之證據，以察其是否與事實相符，刑
    事訴訟法第156條第2項亦有明文。公訴人認被告涉有此部分
    之犯行，無非係以被告之自白為其唯一之論據，查被告固於
    原審審理時坦認於95年12月4日下午1時許，在彰化縣埔心鄉
    太平公園，以將海洛因摻水置入針筒內注射之方式，施用第
    一級毒品海洛因 1次，然除被告唯一之自白外，並無其他證
    據足以佐認與事實相符，依前開刑事訴訟法所定之證據法則
    ，自難逕認被告確有此部分施用第一級毒品海洛因 1次之行
    為。此外，復查無其他積極之證據足認被告有何此部分之施
    用海洛因 1次之犯行。惟公訴人認此部分與前開被告經判決
    有罪之施用海洛因 1次之犯行間，具有集合犯包括一罪之關
    係，爰均不另為無罪之諭知，附此敘明。
四、檢察官上訴及移送本院併案（96年度毒偵字第3840、3849、
    3842、3843、3921號）意旨係以：被告於 96年4月2日之前2
    、3日某時、96年4月23日下午5時30分、 96年5月19日下午3
    時許至同年7月6日下午4時許止、 96年6月12日下午3時許，
    分別在不詳處所、其位於彰化縣永靖鄉○○路271巷5號住處
    、彰化縣埔心鄉○里村○○路 134號等地，有施用第一級毒
    品海洛因之事實。因施用毒品本身即具有成癮性，且施用行
    為本身即有反覆之性質，故被告多次密集施用第一級毒品海
    洛因之犯行，在法律評價上應屬於包括一罪的集合犯。上開
    同一被告所涉施用第一級毒品海洛因之犯行，與本案係屬實
    質上一罪關係，應移送本院併案審理等語。惟查：
（一）按刑法第56條連續犯之規定業於94年2月2日修正公布刪除
      ，並於95年7月1日施行，而依新法對於上開反覆實施犯罪
      模式之對應處置，除合於「接續犯」或「包括一罪」之情
      形外，則僅能依數罪併罰之規定個別處斷。依最高法院86
      年臺上字第3295號判例意旨，數行為於同時同地或密切接
      近之時地實施，侵害同一之法益，各行為之獨立性極為薄
      弱，依一般社會健全觀念，在時間差距上，難以強行分開
      ，在刑法評價上，以視為數個舉動之接續施行，合為包括
      之一行為予以評價，較為合理，方屬接續犯之範疇，足見
      「接續犯」之成立，係以時、空密接性為前提要件，即透
      過對於同一法益之同種類侵害行為繼續不間斷之實行，業
      已稀釋個別行為之獨立性，致使刑法評價時將之視為單一
      、整體之犯罪行為，以符合社會一般人對於行為概念之認
      知，並與行為人之犯罪目的相互結合；至於學理上「包括
      一罪」概念中，與施用毒品之犯罪型態較有關聯者，應屬
      「集合犯」之態樣，此即依一般社會通念，特定犯罪行為
      具有反覆實施之特性，立法者於制定刑罰法律之初，亦已
      認知該種行為類型之反覆性，而有意藉由法條中客觀構成
      要件之行為要素，涵括上開具有反覆實施特性之數個犯罪
      行為，仍僅接受一次刑法之評價為已足；然施用毒品犯罪
      ，或為零星偶一之施用，是自難認立法者於制定刑罰法律
      之初，已認知該種行為類型之反覆性，且有意藉由法條中
      客觀構成要件之行為要素，涵括上開具有反覆實施特性之
      數個犯罪行為，況海洛因屬中樞神經抑制劑，使用者固會
      對其產生生理及心理之依賴性，惟施用者是否因而對海洛
      因習慣成癮，仍應視施用者之施用劑量、施用頻率及個人
      耐藥性等因素而定。
（二）觀乎被告於原審審理中自承：其每次施用毒品完畢後，就
      不會想再繼續施用，是出於好奇，且壓力較大，才會施用
      第一級毒品等語（見原審卷第63頁），是被告施用海洛因
      是否業已習慣成癮，尚有疑義，卷內亦無相關資料足以佐
      證，尚難僅憑被告之自白遽為認定，是上開併辦意旨，本
      院實難憑採。又觀諸併案部分即被告於 96年4月2日之前2
      、3 日某時、 96年4月23日下午5時30分、96年5月19日下
      午3時許至同年7月6日下午4時許止、96年6月12日下午3時
      許施用海洛因之犯行，距起訴部分之施用時點，相距4、5
      個月以上，上開犯行與經起訴論罪部分之犯行間，係明顯
      可分而具有獨立性，核與前揭最高法院86年臺上字第3295
      號判例所稱「數行為於同時同地或密切接近之時地實施」
      之特性並不相符，亦難認合於「接續犯」之前提要件。
（三）如將吸毒者在時空上明顯足以區隔之主觀上滿足各該次毒
      癮之各次施用毒品行為，予以評價為屬「集合犯」而僅成
      立一個施用毒品罪，復明顯有違本次修正刪除連續犯規定
      之立法本旨，故本院不採行為人係基於包括一罪之集合犯
      意施用毒品之看法。且最高法院於 96年8月21日召開96年
      度第 9次刑事庭會議亦決議「就刑法修正施行後多次施用
      毒品之犯行，採一罪一罰，始符合立法本旨。」是檢察官
      上訴及併案部分與被告上開起訴論罪之施用毒品犯行難認
      有何反覆實施性之集合犯一罪關係，本院自無從併予審理
      ，故均應退回檢察官另為妥適之處理。檢察官就上開部分
      提起上訴，並無理由，應予駁回。
據上論結，應依刑事訴訟法第368條，判決如主文。
本案經檢察官乙○○到庭執行職務。
中　　華　　民　　國　　96　　年　　10　　月　　17　　日
        　　刑事第八庭    審判長法　官  羅  得  村
　　　　　　　　　　　　　　    法　官  劉  榮  服
　　　　　　　　　　　　　　　  法　官  張  靜  琪
上列正本證明與原本無異。
如不服本判決應於收受送達後十日內向本院提出上訴狀，其未敘
述上訴之理由者並得於提起上訴後十日內向本院補提理由書（均
須按他造當事人之人數附繕本）。
                                書記官  陳  俞  豪
中　　華　　民　　國　　96　　年　　10　　月　　17　　日
附錄法條：
毒品危害防制條例第10條第1項
施用第一級毒品者，處 6 月以上 5 年以下有期徒刑。
